【裁判字號】    97,訴,259
【裁判日期】    970428
【裁判案由】    違反毒品危害防制條例
【裁判全文】
臺灣屏東地方法院刑事判決               97年度訴字第259號
公  訴  人  臺灣屏東地方法院檢察署檢察官
被      告  甲○○
上列被告因違反毒品危害防制條例案件，經檢察官提起公訴（97
年度毒偵字第260 號），本院判決如下：
    主  文
本件公訴不受理。
    理  由
一、公訴意旨略以：被告甲○○前因施用第一級毒品海洛因案件
    ，經送觀察、勒戒後，認無繼續施用毒品之傾向，業經臺灣
    屏東地方法院檢察署檢察官於民國91年9 月2 日，以91年度
    毒偵字第611 號為不起訴處分確定。又於觀察、勒戒執行完
    畢釋放後5 年內之93年間因施用毒品案件，經臺灣屏東地方
    法院檢察署檢察官以93年度毒偵字第112 號提起公訴，現由
    本院以96年度訴緝字第45號審理中。詎其仍不知悔改，明知
    海洛因及甲基安非他命分屬毒品危害防制條例第2 條第2 項
    第1 款、第2 款之第一級、第二級毒品，不得非法施用，竟
    於(一)96年12月14日17時許，在屏東縣車城鄉○○路169 號居
    處房間內，以將海洛因摻水混和後，利用針筒注射之方式，
    施用海洛因1 次；(二)96年12月16日16時10分為警查獲後採尿
    前回溯96小時內之某時許（不含警力拘束時間），在不詳地
    點，以不詳方式，施用甲基安非他命1 次。嗣於96年12月16
    日15時許，在其上開射寮路居處前，因行跡可疑為警懷疑其
    施用毒品而攔檢盤查後，經其向警員坦承有施用海洛因，復
    經其同意帶回採集尿液檢體送驗呈嗎啡及甲基安非他命陽性
    反應。因認被告甲○○涉有毒品危害防制條例第10條第1 項
    之施用第一級毒品罪及同條例第2 項之施用第二級毒品罪嫌
    云云。
二、按起訴之程序違背規定者，法院應諭知不受理之判決，且該
    判決得不經言詞辯論為之，刑事訴訟法第303 條第1 款及第
    307 條分別定有明文。次按92年7 月9 日修正公布，93年1
    月9 日起施行之毒品危害防制條例第20條、第23條規定，係
    就施用第一、二級毒品者，所為係「初犯」、「5 年內再犯
    」或「5 年後再犯」，而異其刑事處遇程序，其規定「初犯
    」施用第一、二級毒品之被告或少年，經觀察、勒戒或強制
    戒治後，應為不起訴處分或不付審理之裁定，亦即以觀察、
    勒戒或強制戒治之保安處分代替刑事訴追；經觀察、勒戒或
    強制戒治執行完畢釋放後5 年內再犯者，則依法追訴或裁定
    交付審理；至於觀察、勒戒或強制戒治執行完畢釋放後「5
    年後再犯」者，亦適用「初犯」以保安處分代替刑事訴追之
    程序。其立法理由係以施用第一級或第二級毒品者，具「病
    患性犯人」之特質，故對「初犯」者，送觀察、勒戒，以戒
    除其身癮，或進一步施以強制戒治，戒除其心癮；經觀察、
    勒戒或強制戒治執行完畢釋放後「5 年後再犯」者，因前所
    實施之觀察、勒戒或強制戒治已收5 年之遮斷效果，足以戒
    除其毒癮，故仍適用「初犯」以保安處分代替刑事訴追程序
    。至經觀察、勒戒或強制戒治執行完畢釋放後「5 年內再犯
    」者，因其再犯率甚高，原實施之觀察、勒戒及強制戒治既
    已無法收其實效，爰依法追訴或裁定交付審理。故施用第一
    、二級毒品者，除曾經觀察、勒戒或強制戒治執行完畢後5
    年內再犯之情形外，均仍得適用以保安處分代替刑事訴追程
    序之規定，並不限於初犯施用毒品者。倘初犯施用毒品罪後
    ，雖於5 年內第二次再犯，然因時值毒品危害防制條例修正
    之前，且經觀察、勒戒結果，未有繼續施用傾向，乃依修正
    前舊法規定，為不起訴處分或不付審理之裁定；或雖有繼續
    施用毒品之傾向，乃裁定送強制戒治，並依法訴追，其強制
    戒治亦經執行完畢。而嗣於該條例修正公布並施行後，始第
    三次（或第三次以上）再犯，且其行為時距第二次再犯，經
    觀察、勒戒或強制戒治執行完畢釋放時之間隔已滿5 年者，
    依其第二次再犯經保安處分執行完畢釋放後5 年內未曾再犯
    之情形以觀，核與初犯經保安處分執行完畢釋放後「5 年內
    再犯」者，其再犯率高，原實施之觀察、勒戒及強制戒治已
    無法收其實效之情形則迥不相侔，而與「5 年後再犯」者，
    已收5 年遮斷效果之情形相同；本於上開對具治療成效之病
    患性毒品犯，期能藉由強制治療之保安處分戒除其身、心癮
    之立法本旨，自應認與「5 年後再犯」之情形相同，仍適用
    以保安處分代替刑事訴追之規定（最高法院96年度臺非字第
    201 、224 、256 號判決意旨參照）。
三、訊據被告固坦承施用第一級毒品海洛因，惟矢口否認有施用
    第二級毒品甲基安非他命之犯行，並於本院準備程序時辯稱
    ：伊在被警察抓前二天有和朋友在福華飯店雙人房房間內聚
    會，同時有6 、7 個人有用玻璃球或鋁箔紙施用安非他命，
    伊之前從來沒有施用安非他命等語。然查：被告為警查獲時
    ，經警採集之尿液經送請正修科技大學超微量研究科技中心
    檢驗結果，呈甲基安非他命陽性反應乙情，有該中心97年1
    月9 日出具之報告編號R00-0000-000號濫用藥物尿液檢驗報
    告1 份在卷足憑。又查甲基安非他命經口服投與後，約70%
    於24小時內自尿中排出，約90% 於96小時內自尿中排出，而
    由於目前國內尿液中甲基安非他命之檢驗，僅為鑑定是否呈
    陽性反應，尚未定其含量，且甲基安非他命成分之檢出，與
    其投與方式、投與量、個人體質、採尿時間與檢測之精密度
    等諸多因素有關，因此僅憑尿液中呈安非他命陽性反應，並
    無法確實推算吸食時間距採集時間之長短，惟依上述資料推
    斷，最長可能不會超過4 日，已據行政院衛生署藥物食品檢
    驗局81年2 月8 日（81）藥檢壹字第001156號函文函釋甚明
    。被告雖以前揭情詞置辯，然查：吸入煙毒二手煙，在文獻
    上雖尚無能否由尿液中檢驗出甲基安非他命反應之研究報告
    。然按法務部調查局檢驗煙毒或安非他命案件經驗研判，若
    未經直接吸食或共處於密閉狹小之空間，也未經長時間與吸
    毒者直接相向且存心大量吸入吸毒者所呼出之煙氣，以二手
    煙中可能存在之低劑量煙毒或安非他命，應不致在尿液中檢
    驗出煙毒或安非他命反應。查被告尿液中甲基安非他命之確
    認檢驗濃度為7160ng/ml ，此有上開檢驗報告在卷足憑，顯
    已遠超過確認檢驗閾值甲基安非他命之500ng/ml，是被告若
    被動暴露在有甲基安非他命煙氣之環境下，理應無法從尿液
    中驗出遠高於閾值之甲基安非他命代謝物反應，縱因個體因
    素可以驗出，濃度亦應較低，顯見被告上開所辯，諉無足採
    。綜上所述，本件事證已臻明確，故檢察官認被告有施用第
    一、二級毒品之犯行，固屬有據。惟查：
  (一)被告甲○○前於91年間因施用毒品案件，經本院以91年度毒
    聲字第851 號裁定令入勒戒處所施以觀察、勒戒後，因認無
    繼續施用毒品之傾向，由臺灣屏東地方法院檢察署檢察官於
    91年9 月2 日以91年度毒偵字第611 號為不起訴處分確定（
    下稱初犯），並於91年9 月3 日釋放出所。又於92年間因施
    用毒品案件（施用海洛因時間為92年12月10日16時25分許往
    前回溯72小時內），由臺灣屏東地方法院地檢署檢察官以93
    年度毒偵字第112 號提起公訴，經本院審理後，認被告自前
    次91年9 月3 日觀察、勒戒執行完畢後，迄該次施用第一級
    毒品之92年12月10日16時25分許回溯72小時內止，因該次施
    用第一級毒品之犯行，距其前次受觀察、勒戒執行完畢之時
    間未逾5 年，屬於「5 年內再犯」之情，依修正前毒品危害
    防制條例之規定應送觀察、勒戒而以96年度訴緝字第45號刑
    事判決公訴不受理（下稱二犯）在案，此有臺灣高等法院被
    告前案紀錄表及前揭判決書各1 份在卷可稽。是被告雖曾經
    觀察、勒戒執行完畢（即91年9 月3 日），惟其所再犯施用
    第一級毒品，既經本院判決公訴不受理，迄今實際上尚未依
    法執行觀察、勒戒，則該次自無所謂「觀察、勒戒執行完畢
    釋放5 年內」之時間基準以供評斷，仍應以被告最後一次接
    受保安處分即初犯案件之觀察、勒戒執行完畢日期（即91年
    9 月3 日）作為本案之認定基準。
  (二)公訴人認被告分別於96年12月14日及同年12月16日16時10分
    許往前回溯72小時內施用第一、二級毒品，並據以提起公訴
    ，惟被告前次觀察勒戒執行完畢日係91年9 月3 日，且雖於
    上開初犯保安處分執行完畢後5 年內曾再犯（二犯），惟二
    犯時未依修正前毒品危害防制條例之規定送觀察、勒戒，亦
    未為刑事訴追，則依前揭判決意旨及說明，檢察官本次再犯
    已距上開觀察勒戒執行完畢已逾5 年，依法本應聲請將被告
    送觀察、勒戒，竟誤向本院提起公訴，其起訴程序違背法令
    ，揆諸前揭法條規定，應諭知不受理之判決。
據上論斷，應依刑事訴訟法第303 條第2 款、第307 條，判決如
主文。
中    華    民    國    97    年    4     月    28    日
                  刑事第二庭  審判長法  官  黃國永
                                    法  官  陳松檀
                                    法  官  陳海寧
以上正本證明與原本無異。
如不服本判決應於收受本判決送達後10日內向本院提出上訴書狀
，其未敘述上訴理由者，應於上訴期間屆滿後20日內向本院補提
理由書狀（均須按他造當事人之人數附繕本）「切勿逕送上級法
院」。
中    華    民    國    97    年    4     月    28    日
                                    書記官  馮得弟


司法院資訊處製作；財團法人民間司法改革基金會備份。
